臺灣雲林地方法院民事裁定　　　　　　100年度消債聲字第3號
聲　請　人
即　債務人　章慶名
債　權　人　第一商業銀行股份有限公司
法定代理人　蔡慶年
代　理　人　朱純志
債　權　人　花旗(台灣)商業銀行股份有限公司
法定代理人　管國霖
債　權　人　台灣美國運通國際股份有限公司
法定代理人　李健偉
債　權　人　渣打國際商業銀行股份有限公司
法定代理人　曾璟璇
債　權　人　澳商澳盛銀行集團股份有限公司台北分公司
法定代理人　經天瑞
代　理　人　李軼倫
債　權　人　豐(台灣)銀行股份有限公司
法定代理人　李鐘培
債　權　人　大台北商業銀行股份有限公司(原稻江商銀)
法定代理人　王正義
代　理　人　簡鶴仁
債　權　人　元大商業銀行股份有限公司
法定代理人　顏慶章
債　權　人　永豐商業銀行股份有限公司
法定代理人　邱正雄
訴訟代理人　李侑如
債　權　人　萬泰商業銀行股份有限公司
法定代理人　盧正昕
債　權　人　台新國際商業銀行股份有限公司
法定代理人　蔡榮棟
債　權　人　中國信託商業銀行股份有限公司
法定代理人　辜濂松
債　權　人　鼎威企業管理顧問有限公司(原磊豐債權)
法定代理人　嚴金條
上列當事人間聲請消費者債務免責事件，本院裁定如下：
    主  文
債務人章慶名不免責。
    理  由
一、按「法院為終止或終結清算程序之裁定確定後，除別有規定
    外，應以裁定免除債務人之債務。」消費者債務清理條例（
    下稱消債條例）第132 條固定有明文。惟「法院裁定開始清
    算程序後，債務人有薪資、執行業務所得或其他固定收入，
    而普通債權人之分配總額低於債務人聲請清算前二年間，可
    處分所得扣除自己及依法應受其扶養者所必要生活費用之數
    額者，法院應為不免責之裁定。但債務人證明經普通債權人
    全體同意者，不在此限。」同條例第133 條亦有明定。窺該
    規定之立法意旨，係在避免債務人濫用清算程序以獲免責，
    並敦促有清償能力者，利用薪資、執行業務所得或其他固定
    收入清償債務而受免責，爰以債務人聲請清算前2 年間，可
    處分所得扣除自給及依法應受其扶養者所必要生活費用數據
    為計算基礎，以為裁定免責之依據，進而保障債權人可受最
    低清償。又上開規定之【立法目的既在保障債權人可受最低
    清償】，可知立法者之用意並非以特定時點認定債務人有無
    固定收入，而當係賦與法院於裁定免責前，綜合考量債務人
    自裁定開始清算程序時起，至免責裁定前之經濟能力及收入
    狀況，有無以固定收入清償達一定數額之債務而受免責之可
    能，有無濫用清算程序之惡意等情節，決定應否為債務人不
    免責之裁定；且「法院裁定開始更生程序後，債務人免責前
    ，法院裁定開始清算程序，其已進行之更生程序，適於清算
    程序者，作為清算程序之一部；其更生聲請視為清算聲請。
    」亦有消債條例第78條第1 項之明文規定，由其文義可知，
    在適於清算程序之情形下，清算程序之始點得提前至裁定開
    始更生時；而更生程序係重建型債務清理程序，為保障普通
    債權人於更生程序之受償額，若無擔保及無優先權債權受償
    總額，顯低於法院裁定開始更生程序時，依清算程序所得受
    償之總額，法院不得認可更生方案（消債條例第64條第2 項
    第3 款規定參照），此即清算價值保障原則，藉此保障債權
    人不至受比依清算程序受償更不利之地位；基此，若債務人
    係聲請清算而開始清算程序，因債權人未受一定成數之清償
    ，依消債條例第133 條規定，債務人可能受不免責之裁定，
    於更生轉換清算程序之情形，雖消債條例第133 條規定為「
    法院裁定開始清算程序後」，然認定債務人有無薪資等固定
    收入之時點，自應以裁定開始更生程序時起至裁定免責前之
    期間為審酌時點，將清算價值保障原則擴及至更生轉換清算
    程序後，方為適當，以貫徹消費者債務清理條例妥適調整債
    務人與債權人及其他利害關係人之權利義務關係之立法目的
    。
二、本件債務人於民國（下同）97年10月9 日具狀向本院聲請更
    生，前經本院以97年度消債更字第153 號裁定於97年10月31
    日上午8 時開始更生程序，惟所提之更生方案未依消債條例
    第59 條 、第60條規定可決，復未由本院認為公允而逕依同
    條例第64條認可更生方案，而經本院依同條例第61條以99年
    度消債清字第8 號裁定於99年5 月31日中午12時起開始清算
    程序，並於分配聲請人名下具處分實益之財產新台幣（下同
    ）65,193元後，於99年12月30日以99年度司執消債清字第5
    號裁定清算程序終結確定在案等情，固有本院上開案卷可稽
    ，惟查：
  (一)債務人自聲請更生，並經本院裁定開始乃至終結清算程序確
    定，均任職於中興電工機械股份有限公司，有薪資固定收入
    乙情，為債務人所自陳，並有其所提出該公司之在職證明書
    、薪資明細表及財政部臺灣省北區國稅局95、96年度綜合所
    得稅各類所得資料清單附卷（見本院97年度消債更字第153
    號卷第20～25頁、第46、47頁）可按。
  (二)而判斷債務人聲請清算前二年間，可處分所得金額，依首開
    說明，既得以債務人聲請更生前二年計算，則債務人自陳其
    於聲請更生前二年（即95年、96年）間可處分所得扣除自己
    及依法應受扶養人之生活必要支出之餘額為每月13,826元，
    有債務人出具之更生方案附卷（見本院97年度消債更字第
    153 號卷第11頁）可參，換算結果，債務人二年間可處分所
    得金額共計為331,824 元（計算式：13,826元/ 月×12月/
    年×2 年＝331,824 元）；惟債權人共計受分配之金額僅65
    ,193元之事實，有本院99年度司執消債清字第5 號卷附清算
    程序分配表可查。
  (三)從而，本件普通債權人之分配總額（即65,193元），已低於
    債務人聲請更生前二年間，可處分所得扣除自己及依法應受
    其扶養者所必要生活費用之數額（即331,824 元）甚明。
  (四)進而言之，本件債務人至終結清算程序確定，仍任職於中興
    電工機械股份有限公司，已如前述，債務人持續保有原來工
    作及薪資之固定收入，卻因清算機制，僅將其薪資所得外之
    資產作為清償其債務，因之，若參佐上開說明及債務人之薪
    資收入屬性，扣除其必要生活費用，本件普通債權人之分配
    總額（即65,193元），仍遠低於以債務人清算前二年間，加
    計其持續領取薪資收入為基礎之可處分所得。
  (五)另本件債權人除台灣美國運通國際股份有限公司、大台北商
    業銀行股份有限公司（原稻江商銀）未表示意見外，均已具
    狀表示【不同意債務人免責】，並表示債務人有薪資收入，
    且有因浪費，致財產顯然減少或負擔過重之債務，而生開始
    清算之原因之不免責事由，故債務人應為不免責之裁定等語
    ，有各該債權人之陳報狀在卷可稽，堪認債務人未能證明其
    業經普通債權人全體之同意而有消債條例第133 條但書規定
    之適用。
三、綜上所述，本件債務人依首揭規定，不得免責，爰裁定如主
    文。
中    華    民    國  100     年    3     月    30    日
              民事第一庭    法      官  黃玉清
上為正本係照原本作成
如不服本裁定，應於裁定送達後10日內，以書狀向本院提出抗告
，並繳納抗告費新臺幣1千元
中    華    民    國  100     年    3     月    30    日
                            書  記  官  王振州